---
title: "Pengenalan Analisis Regresi"
author: "Elardian Putera Ramadhan (G1401231042)"
date: "2025-02-06"
output:
  html_document:
    self_contained: true
    thumbnails: true
    lightbox: true
    gallery: true
    highlight: tango
    code_folding: show
    toc_depth: 5
    number_sections: false
    theme: flatly
    toc: yes
    toc_float:
      collapsed: true
      smooth_scroll: true
    fig_caption: true
---

------------------------------------------------------------------------

# Pengenalan R {#Pengenalan-R}

-   R merupakan serangkaian fasilitas *software* yang terintegrasi untuk memanipulasi data, perhitungan, dan tampilan grafik.

-   *Open Source*

-   Analisis statistika di R berupa serangkaian *steps* dengan hasil yang disimpan dalam suatu objek.

## Objek Data dalam R {#Objek-Data-dalam-R .tabset}

-   Vektor

-   Matriks

-   Array

-   Factor

-   List

-   Data Frame

### Vektor {#Vektor .tabset}

Vektor merupakan tipe sederhana dari objek dan setiap elemen memiliki mode yang sama.

Contoh:

```{r}
a <- c(2, 4)
b <- c("laki-laki", "perempuan")
```

Perintah dalam vektor:

```{r}
#rep (pengulangan)
rep(a, 2)
rep(a, each = 2)

#seq (membuat suatu urutan)
seq(from = 3, to = 1)
seq(from = 1, to = 2, by = 0.5)

#is.vector (memeriksa suatu objek termasuk dalam vektor)
#as.vector (mengubah objek menjadi vektor)
#operator (+, -, /, ^, %, dll)
```

Akses elemen ke-i dalam suatu vektor

Contoh:

```{r}
angka <- c(2, 3, 4, 1)
angka
names(angka) <- c("a", "b", "c", "d")
```

Untuk mengakses 2 dapat menggunakan syntax angka["a] atau angka[1]

```{r}
angka[2:3]
angka[c(1, 4)]
angka[angka < 2]
angka[-2]
```

------------------------------------------------------------------------

### Matriks {#Matriks .tabset}

Matriks umumnya dibuat melalui vektor

Contoh:

```{r}
Data <- matrix(c(1, 2, 1, 100, 102, 103), nrow = 2,
               ncol = 3, byrow = TRUE,
               dimnames = list(c("row1", "row2"), c("C.1", "C.2", "C.3")))
Data
```

Perintah dalam vektor:

```{r}
#dim (mengetahui ukuran matriks)
#rbind (menggabungkan terhadap baris)
a <- c(2, 3, 4)
b <- c(1, 0, 1)
rbind(a, b)

#cbind (menggabungkan terhadap kolom)
a <- c(2, 3, 4)
b <- c(1, 0, 1)
cbind(a, b)
```

Akses elemen dalam suatu matriks

Contoh:

```{r}
Data[1, 3]
Data[, 1]
Data[-1, -2]
```

------------------------------------------------------------------------

### Faktor {#Faktor .tabset}

Faktor merupakan bentuk khusus dari vektor dengan elemen kategorik dan memiliki level.

Perintah dalam vektor:

```{r}
#factor (Konversi & mengatur level serta label)
x <- c("apple", "banana", "apple", "orange")
factor_x <- factor(x, levels = c("apple", "banana", "orange"), labels = c("A", "B", "C"))
print(factor_x)
```

```{r}
#as.factor (Konversi vektor menjadi faktor)
x <- c("apple", "banana", "apple", "orange")
factor_x <- as.factor(x)
print(factor_x)
```

```{r}
#is.factor (Memeriksa data apakah faktor)
#Membuat vektor karakter
colors <- c("red", "green", "blue")

#Memeriksa apakah objek adalah faktor
is_colors_factor <- is.factor(colors)
print(is_colors_factor)
```

------------------------------------------------------------------------

### List {#List .tabset}

List merupakan struktur data yang dapat menyimpan berbagai jenis data dalam satu wadah.

```{r}
a <- c(2, 3, 4)
dt <- c("b", "a", "a")
Data <- matrix(c(1, 2, 1, 100, 102, 103), nrow = 2,
               ncol = 3, byrow = FALSE,
               dimnames = list(c("row1", "row2"), c("C.1", "C.2", "C.3")))
list(a, dt, Data)
```

------------------------------------------------------------------------

### Data Frame {#Data-Frame .tabset}

Merupakan bentuk khusus dari list untuk menyimpan data dari berbagai tipe dalam bentuk matriks.

Perintah yang umum digunakan dalam data frame:

data.frame() -\> Membuat data frame baru dari vektor atau list

as.data.frame() -\> Mengkonversi objek menjadi data frame

read.table() -\> Membaca data dari file teks

Contoh:

```{r}
dtf <- data.frame(Mahasiswa = c("Amir", "Budi", "Citra"), JK = c("L", "L", "P"))
dtf
dtf <- rbind(dtf, data.frame(Mahasiswa = "Intan", JK = "P"))
dtf

colnames(dtf) #untuk mengetahui nama-nama kolom
length(dtf) #untuk mengetahui jumlah kolom
dim(dtf) #untuk mengetahui jumlah dimensi
```

```{r}
dtf[2] #atau dtf["JK] atau dtf$JK -> untuk mengakses semua elemen JK
dtf[1, ] #untuk mengakses baris ke-1 semua kolom
dtf[2, 1] <- "Bambang"
dtf

names(dtf)[1] <- "Nama" #mengganti nama kolom ke-1
```

------------------------------------------------------------------------

### Input Data Dalam R {#Input-Data-Dalam-R .tabset}

-   File .txt

data \<- read.table("C:/..../namadata.txt", header = TRUE)

Jika pemisah antar kolom (*delimiter*) bukan spasi maka dapat menggunakan syntax berikut

data \<- read.delim("C:/..../namadata.txt", header = TRUE, sep = ";)

-   File .csv

data \<- read.csv("C:/..../namadata.csv", header = TRUE)

Jika menggunakan delimiter ";" maka menggunakan read.csv2

-   File .xlsx

library(readxl)

data \<- read_excel(path = "data/namadata.xlsx", col_names = TRUE)

------------------------------------------------------------------------

# Korelasi dan Regresi {#Korelasi-dan-Regresi}

| KORELASI | REGRESI |
|-------------------------------------|-----------------------------------|
| Mengukur kekuatan atau derajat hubungan antara dua peubah | Menduga rata-rata satu peubah atas dasar nilai yang tetap dari peubah-peubah lain |
| Dua peubah ini diperlakukan secara simetri | Ada asimetri bagaimana peubah tak bebas dan peubah bebas diperlakukan |

| Koefisien Korelasi Populasi | Koefisien Korelasi Sampel |
|--------------------------------------|----------------------------------|
| $$
\rho = \frac{\operatorname{cov}(X, Y)}{\sqrt{[\operatorname{var}(X)\operatorname{var}(Y)]}} = \frac{\operatorname{cov}(X, Y)}{\sigma_x\sigma_y}
$$ | $$
r = \frac{\sum x_i y_i}{\sqrt{(\sum x_i^2)(\sum y_i^2)}}
$$ |
|  | $$
r = \frac{n\sum X_i Y_i - (\sum X_i)(\sum Y_i)}{\sqrt{[n\sum X_i^2 - (\sum X_i)^2][n\sum Y_i^2 - (\sum Y_i)^2]}}
$$ |

## Korelasi {#Korelasi .tabset}

-   Mengukur keeratan hubungan linear antara dua peubah metrik.

-   Tidak harus menggambarkan hubungan sebab-akibat.

-   -1 ≤ *r* ≤ 1.

-   *r* mendekati 1 atau -1, semakin erat hubungan linearnya.

Kelemahan Koefisien Korelasi:

-   Sangat peka terhadap pencilan (outlier).

-   Tidak dapat mendeteksi hubungan non linear.

```{r}
#Input data
harga <- c(245, 312, 279, 308, 199, 219, 405, 324, 319, 255)
luas <- c(1400, 1600, 1700, 1875, 1100, 1550, 2350, 2450, 1425, 1700)

#Membuat Scatterplot
plot(x = luas, y = harga,
     main = "Scatterplot Harga vs Luas Lantai", xlab = "Luas Lantai (m^2)",
     ylab = "Harga Rumah (RpJuta)")
```

```{r}
#Koefisien Korelasi
cor(luas, harga, method = "pearson")
```

```{r}
#Matriks Korelasi
df <- data.frame(luas, harga)
korelasi <- cor(df)
korelasi
```

```{r}
#install.packages("corrplot")
library(corrplot)
corrplot(corr = korelasi, method = "number", type = "upper")
```

```{r}
#Uji Signifikansi Koefisien Korelasi
#Hipotesis H0: rho = 0 vs H1: rho ≠ 0
cor.test(x = luas, y = harga, alternative = "two.sided", method = "pearson", exact = NULL, conf.level = 0.95)
```

Nilai p (p-value = 0.01039): Karena nilai p \< 0.05, kita menolak hipotesis nol dan menyimpulkan bahwa ada korelasi yang signifikan antara Luas Lantai dan Harga Rumah

## Analisis Regresi {#Analisis-Regresi .tabset}

Model Deterministik vs Stokhastik

Misalkan diketahui:

-   $X = 1$, $Y = 3$

-   $X = 4$, $Y = 9$

Diberikan fungsi deterministik:

$$ f(X) = 1 + 2X $$

**Pertanyaan:**

-   Berapa $Y$ jika $X = 2$? → Pasti $Y = 5$

-   Berapa $Y$ jika $X = 3$? → Pasti $Y = 7$

100% kita percaya bahwa nilai $Y = 5$ dan $Y = 7$ adalah satu-satunya nilai untuk $X = 2$ dan $X = 3$.

-   $Y$ nilainya pasti, bebas dari error
-   $Y$ bukan peubah acak

```{r, echo=FALSE, message=FALSE, warning=FALSE}
library(ggplot2)

# Data
data <- data.frame(
  X = c(1, 2, 3, 4),
  Y = c(3, 5, 7, 9)
)

# Scatterplot
ggplot(data, aes(x = X, y = Y)) +
  geom_point() +
  geom_line() +
  labs(
    x = "X",
    y = "Y",
    title = "Scatterplot of Y vs X"
  ) +
  theme_minimal()
```

Untuk setiap dosis pupuk yang dicobakan, banyaknya padi yang dihasilkan diamati sebanyak 3 kali. Hasilnya pada tabel di samping.

| X   | Y   |
|-----|-----|
| 1   | 3.0 |
| 1   | 3.4 |
| 1   | 2.8 |
| 2   | 5.0 |
| 2   | 5.4 |
| 2   | 4.7 |
| 3   | 7.0 |
| 3   | 7.3 |
| 3   | 6.6 |
| 4   | 9.0 |
| 4   | 9.3 |
| 4   | 8.5 |

Ternyata hasilnya (Y) tidak pasti.

→ mengandung error

→ Y Peubah Acak.

MODEL STOKHASTIK

$$
Y = 1 + 2x + \varepsilon, \, \varepsilon = \text{error}
$$

$$
y_i = 1 + 2x_i + \varepsilon_i, \, \varepsilon_i = \text{error ke-} i
$$

```{r}
data <- data.frame(
  X = c(1, 1, 1, 2, 2, 2, 3, 3, 3, 4, 4, 4),
  Y = c(3, 3.4, 2.8, 5, 5.4, 4.7, 7, 7.3, 6.6, 9, 9.3, 8.5)
)

# Scatterplot
ggplot(data, aes(x = X, y = Y)) +
  geom_point() +
  geom_smooth(method = "lm", se = FALSE, color = "red") +
  labs(
    x = "X",
    y = "Y",
    title = "Scatterplot of Y vs X"
  ) +
  theme_minimal()
```

# Latihan Soal {#Latihan-Soal}

Diduga ada hubungan antara jumlah halaman buku yang digunakan dengan harga jual bukunya. Untuk menjawab dugaan tersebut dipilih sampel dari delapan buku yang dijual di toko tersebut.

------------------------------------------------------------------------

Pertanyaan:

1.  Buatlah **scatterplot** dan hitung **koefisien korelasinya**!

2.  Apakah korelasi tersebut **signifikan**? Jelaskan!

------------------------------------------------------------------------

Data:

| Book               | Page | Price (\$) |
|--------------------|------|------------|
| Intro to History   | 500  | 84         |
| Basic Algebra      | 700  | 75         |
| Intro to Psyc      | 800  | 99         |
| Intro to Sociology | 600  | 72         |
| Bus. Mngt          | 400  | 69         |
| Intro to Biology   | 500  | 81         |
| Fund. of Jazz      | 600  | 63         |
| Princ. of Nursing  | 800  | 93         |

```{r}
#Data
buku <- data.frame(
  Book = c("Intro to History", "Basic Algebra", "Intro to Psyc", 
           "Intro to Sociology", "Bus. Mngt", "Intro to Biology",
           "Fund. of Jazz", "Princ. of Nursing"),
  Page = c(500, 700, 800, 600, 400, 500, 600, 800),
  Price = c(84, 75, 99, 72, 69, 81, 63, 93)
)
buku
```

```{r}
#Scatterplot
ggplot(buku, aes(x = Page, y = Price)) +
  geom_point(color = "blue", size = 3) +
  geom_smooth(method = "lm", se = FALSE, color = "red") +
  labs(title = "Hubungan Jumlah Halaman dan Harga Buku",
       x = "Jumlah Halaman",
       y = "Harga ($)") +
  theme_minimal()
```

```{r}
#Koefisien Korelasi
cor_coef <- cor(buku$Page, buku$Price, method = "pearson")
cat("Koefisien Korelasi Pearson =", round(cor_coef, 3))
```

**Hasil:**

Koefisien korelasi Pearson sebesar r round(cor_coef, 3) menunjukkan hubungan positif antara jumlah halaman dan harga buku.

```{r}
#Uji Signifikansi Koefisien Korelasi
cor_test <- cor.test(buku$Page, buku$Price)
cat("Hasil Uji Korelasi:\n")
cat("t-value =", round(cor_test$statistic, 3), "\n")
cat("p-value =", format.pval(cor_test$p.value, eps = 0.001), "\n")
cat("Derajat Kebebasan (df) =", cor_test$parameter)
```

**Interpretasi:**

Dengan p-value r format.pval(cor_test\$p.value, digits = 3) (\> 0.05), kita gagal menolak hipotesis nol. Artinya, korelasi antara jumlah halaman dan harga buku tidak signifikan secara statistik pada tingkat kepercayaan 95%.
